【裁判字號】    85,台上,1020
【裁判日期】    850229
【裁判案由】    盜匪等罪
【裁判全文】
最高法院刑事判決                              八十五年度台上字第一○二○號
    上 訴 人  甲○○
              丙○○
              乙○○
右上訴人等因盜匪等罪案件，不服台灣高等法院中華民國八十四年十一月一日第二審
判決（八十四年度上訴字第二四○七號，起訴案號：台灣桃園地方法院檢察署八十三
年度偵字第四六一二號），提起上訴，本院判決如左：
    主  文
原判決關於甲○○、丙○○盜匪暨乙○○部分撤銷，發回台灣高等法院。
其他上訴駁回。
    理  由
一關於發回部分：
本件原判決認定上訴人甲○○、丙○○、乙○○夥同已判刑確定之賴瑞清、陳明棋（
通緝中）及黃文清（另案審理中）等人，共同意圖為自己不法之所有，基於概括之犯
意，自民國八十三年三月十日起，連續於如原判決附表一所示之時間、地點，以該附
表一所示之方法，對該附表一所示之被害人施以強暴、脅迫，致使其等不能抗拒，而
強取被害人所有如該附表一所示之財物或使之交付，經警於原判決附表二所示之時間
、地點查獲，並扣得如該附表二所示之部分搶得之財物及甲○○、黃文清所有供犯罪
所用之物等情。因而維持第一審分別論處上訴人等共同連續意圖為自己不法所有，以
強暴致使不能抗拒而取他人之物罪刑（甲○○為累犯）之判決，駁回上訴人等關於此
部分在第二審之上訴，固非無見。
惟查：(一)科刑判決書記載之犯罪事實，為論罪科刑適用法律之基礎，故凡於適用法令
有關之事項，必須詳加認定明確記載，然後於理由內明犯罪事實所憑之證據及其認
定之理由，使事實與理由互相一致，方為合法。而盜匪罪所施用之強暴、脅迫，須足
使被害人喪失意思自由，並達於不能抗拒之程度，始足當之。原判決事實雖記載上訴
人等以原判決附表一所示之方法，對於被害人施以強暴、脅迫，致使不能抗拒，而強
取被害人所有財物或使之交付。但觀諸原判決附表一編號(一)(二)所示之方法，僅記載「
徒手強盜」究竟如何施強暴、脅迫﹖並未具體詳加認定明確記載，且被害人等是否均
喪失意思自由，達於不能抗拒之程度﹖判決理由內亦未明其所憑之證據及認定之理
由，不無判決理由不備之違誤。(二)刑法第五十六條所謂「同一之罪名」係指基於概括
之犯意，連續數行為，觸犯構成犯罪要件之罪名者而言，業經司法院大法官會議釋字
第一五二號解釋有案。而搶奪與強盜雖同具不法得財之意思，然搶奪僅係乘人不備公
然掠取，與強盜之施用強暴脅迫或他法使被害人身體上或精神上處於不能抗拒之狀態
，而取其財物或令其交付之犯罪構成要件有異。依原判決附表一編號二之被害人施曉
娟於警訊所述：「當時我騎機車欲回家，路經被搶時地，有二名歹徒騎一部機車從我
左後方尾隨跟上來，由後座的人搶奪走我掛在機車把手上的皮包，內有……」，及偵
查中為相同之陳述（見偵查卷第二十四頁反面、第一四六頁反面）之被害情形以觀，
上訴人丙○○、郭淙耀此部分之行為，顯係乘被害人施曉娟不備而公然自後掠取被害
人掛在機車手把上之皮包，似應成立搶奪罪，與盜匪之構成要件並不相同，則原判決
就此部分，亦論以盜匪罪之連續犯，難謂無適用法則不當之違誤。(三)、刑法上之共同
正犯，以有犯意之聯絡，行為之分擔為要件。上訴人乙○○既始終否認參與原判決附
表一編號一之盜匪行為，且依被害人梁麗玉於警訊及偵查中，亦僅指訴行搶其財物之
歹徒為丙○○、甲○○二人（見偵查卷第二十三頁反面、第一四六、一五○頁、第一
審卷第八十一頁）而已，則上訴人乙○○與丙○○等究在何時、何處、如何共同謀議
行搶梁麗玉之財物﹖有無在現場分擔何種行為﹖原審並未切實查明，於判決事實明白
認定，詳加記載，自不足為適用法律之根據。(四)盜匪所得之財物應發還被害人，為懲
治盜匪條例第七條第一項所明定。是盜匪所得財物除已費失或事實上經已發還者外，
應於裁判同時併為發還之諭知，始屬適法。原判決依據該條例第五條第一項第一款論
處上訴人等罪刑，然對於上訴人等劫取各被害人之財物，除已發還被害人外，其餘如
何為上訴人等花用完畢而費失，原判決事實欄未予認定，而理由內僅記載「其餘均為
被告等花用完畢」，亦未明其認定上訴人等除查扣之財物發還被害人外，其餘劫得
之財物已費失之理由，顯屬於法有違。上訴人等上訴意旨關於此部分指摘原判決不當
，非全無理由，應認有發回更審之原因。至上訴人丙○○、乙○○牽連犯非法持有可
發射子彈具有殺傷力之改造玩具手槍罪部分，雖不得上訴於第三審法院，但基於審判
不可分原則，併予發回，附此明。
二關於駁回部分：
(一)上訴人丙○○竊盜部分：
按刑事訴訟法第三百七十七條規定，上訴於第三審法院，非以判決違背法令為理由，
不得為之。是提起第三審上訴，應以原判決違背法令為理由，係屬法定要件。如果上
訴理由狀並未依據卷內訴訟資料，具體指摘原判決不適用何種法則或如何適用不當，
或所指摘原判決違法情事，顯與法律規定得為第三審上訴理由之違法情形，不相適合
時，均應認為其上訴為違背法律上之程式，予以駁回。本件原判決認定上訴人丙○○
另基於意圖為自己不法之所有之概括犯意，於八十三年二月二十二日四時許，在桃園
市○○路二三六號前，竊取張湘楠所有之ＨＺＧ－六五二號重機車一輛，得手後供己
騎乘；又於同年四月八日凌晨在桃園市○○路○段陸軍八○四醫院前，持客觀上足以
傷害人身體之兇器扳手一支，竊取劉秋菊所有ＲＸ－五七三六號自用小客車車牌二面
等情。因認上訴人丙○○另犯有刑法第三百二十一條第一項第三款之帶兇器竊盜罪
及同法第三百二十條第一項之竊盜罪，其所為二竊盜行為，時間緊接，所犯係基本構
成要件相同之罪名，顯係出於概括犯意反覆而為，為連續犯，以帶兇器竊盜罪論處
，已詳載其所憑之證據及認定之理由。並就上訴人否認其持扳手竊取車牌，如何不足
採，亦於理由內詳加指駁、說明，從形式上觀察並無違背法令之情形存在。上訴人就
此部分上訴意旨略稱：上訴人當日行竊之對象為汽車牌照，當以小扳手才能拆卸，當
時車上無車主，何來行兇之對象等語，然按扳手雖係行竊之工具，但在客觀上顯具有
傷害人體之危險性，自屬兇器之一種，其帶而犯竊盜罪，縱車上無人，仍應成立刑
法第三百二十一條第一項第三款之罪，上訴意旨謂該扳手非兇器自非有據，此外，復
未依據卷內資料具體指明原判決關於此部分有如何不適用法則或適用不當，徒以自己
之說詞，任意指摘原判決此部分不當，顯與法律規定得為第三審上訴理由之違法情形
不相適合，應認其此部分之上訴為違背法律上之程式，予以駁回。
(二)關於上訴人甲○○未經許可無故持有可發射子彈具有殺傷力之改造玩具手槍部分：
按刑事訴訟法第三百七十六條所列各罪之案件，經第二審判決者，不得上訴於第三審
法院，法有明文。本件上訴人甲○○因未經許可無故持有可發射子彈具有殺傷力之改
造玩具手槍部分，原審係依槍彈藥刀械管制條例第十條第三項、第十一條第三項論
處罪刑，查該條項均係最重本刑為三年以有期徒刑之罪，屬刑事訴訟法第三百七十六
條第一款之案件。依上開說明，此部分既經第二審判決，自不得上訴於第三審法院，
上訴人甲○○竟一併提起上訴，顯為法所不許。
據上論結，應依刑事訴訟法第三百九十七條、第四百零一條、第三百九十五條前段，
判決如主文。
中      華      民      國    八十五    年      二      月    二十九    日
                                最高法院刑事第三庭
                                  審判長法官  蔡  詩  文
                                        法官  莊  登  照
                                        法官  鄭  三  源
                                        法官  洪  明  輝
                                        法官  蔡  清  遊
      右正本證明與原本無異
                                              書  記  官
中      華      民      國    八十五    年      三      月      八      日


司法院資訊處製作；財團法人民間司法改革基金會備份。
